臺灣臺南地方法院民事判決
110年度訴字第1514號
原      告  莊淑娟  
訴訟代理人  沈聖瀚律師（法扶律師）
被      告  台中商業銀行股份有限公司

法定代理人  王貴鋒  
訴訟代理人  沈俊言  
上列當事人間債務人異議之訴事件，本院於民國110年12月14日
言詞辯論終結，判決如下：
    主  文
確認被告對原告於本院110年度司執字第43694號強制執行事件主
張之給付票款請求權不存在。
本院110年度司執字第43694號強制執行事件所為強制執行程序應
予撤銷。
    事實及理由
一、按確認法律關係之訴，非原告有即受確認判決之法律上利益
    者，不得提起之，民事訴訟法第247條第1項前段定有明文；
    而所謂即受確認判決之法律上利益，係指法律關係之存否不
    明確，原告主觀上認其在法律上之地位有不安之狀態存在，
    且此種不安之狀態，能以確認判決將之除去者而言（最高法
    院52年臺上字第1240號判例意旨參照）。經查：被告於民國
    88年間向本院聲請對原告核發支付命令督促清償債務，經本
    院核發89年度促字第50619號支付命令（下稱系爭支付命令
    ）並取得確定證明書，被告迭持系爭支付命令及換發之債權
    憑證聲請對原告強制執行，嗣於100年經換發取得本院100年
    度司執字第109091號債權憑證（下稱系爭債權憑證），被告
    於110年間執系爭債權憑證聲請對原告強制執行，惟原告否
    認系爭債權憑證所載債權存在，足見原告就系爭債權憑證所
    載被告對其之債權是否存在確存有不安之狀態，且此不安之
    狀態，能以確認判決將之除去，堪認原告訴請確認系爭債權
    憑證所載被告對原告之債權不存在，有確認利益。
二、原告起訴主張：
　㈠被告以系爭債權憑證於110年5月14日向本院民事執行處（下
    稱執行法院），聲請扣押原告於臺南市議會任職期間受領之
    薪資及獎金，經本院以110年度司執字第43694號強制執行扣
    押在案，然原告未曾收受上開支付命令，且被告所持系爭債
    權憑證已逾時效，是原告爰提起本件債務人異議之訴。
　㈡系爭債權憑證之原執行名義係系爭支付命令及確定證明書，
    然原告從未收受被告清償通知，更未收受上開支付命令，何
    以存在債權債務關係？況被告自89年取得原執行名義直至10
    0年換發系爭債權憑證後，又至106年12月21日始向執行法院
    聲請執行，期間未曾換發過債權憑證，顯見上開債權憑證已
    逾5年時效，是以系爭債權憑證之債權請求權已逾時效而消
    滅，被告自不得請求執行法院扣押原告於臺南市議會任職期
    間受領之薪資及獎金，被告執系爭債權憑證聲請強制執行即
    無理由，爰依強制執行法第14條規定提起債務人異議之訴，
    請求撤銷系爭執行事件對原告所為之執行程序。並聲明：⒈
    確認被告對原告於本院110年度司執字第43694號強制執行事
    件主張之給付票款請求權不存在。⒉本院110年度司執字第43
    694號強制執行事件所為強制執行程序，應予撤銷。
三、被告答辯略以：
　㈠依強制執行法第6條第1項及辦理民事訴訟事件應行注意事項
    第146條規定，民事法院須經審查支付命令確經合法送達確
    定後，始發給確定證明書，而執行法院必經審查執行名義具
    備一定要件後，始開始強制執行程序。本件被告原持系爭支
    付命令迭經聲請執行並經歷次執行法院繫屬受理（台南地方
    法院100年度司執字第109091號、台南地方法院106年度司執
    字第120021號、台南地方法院110年度司執字第43694號），
    應堪認定系爭支付命令業經合法送達原告而確定。是原告如
    主張系爭支付命令未經合法送達而不生效力，自應由原告就
    此未經合法送達之事實舉證證明。
　㈡我國採抗辯權發生主義，意即於消滅時效完成後，債務取得
    拒絕給付之抗辯權。債權人的債權仍然存在，只是債務人得
    主張時效完成而拒絕給付，非債權人不得再向債務人請求。
    是本案被告聲請執行債權縱已罹於消滅時效，然被告於110
    年5月14日聲請查封原告於第三人（台南市議會-議員劉米山
    ）處之薪資債權自屬被告之合法權益，且原告及第三人均無
    異議，嗣第三人（台南市議會-議員劉米山）自110年6月起
    按月將法院核發移轉於被告之原告每月3分之1薪水匯入被告
    民雄分行之備償帳戶抵償原告欠付被告之債務，亦足認原告
    已承認其債務甚明。再原告於時效完成後，仍承認其債務，
    自屬拋棄時效利益之默示意思表示行為，時效完成之利益一
    經拋棄，即恢復時效完成前之狀態，原告自不得再以時效業
    經完成，拒絕給付。
　㈢聲明：原告之訴駁回。
四、得心證之理由：
　㈠系爭債權憑證之票款請求權業已罹於時效：
  ⒈按票據上之權利，對匯票承兌人及本票發票人，自到期日起
    算；見票即付之本票，自發票日起算；3年間不行使，因時
    效而消滅。對支票發票人自發票日起算，1年間不行使，因
    時效而消滅。票據法第22條第1項定有明文。又支票之利息
    ，乃票據法第133條所定，自為付款提示日起至清償日止之
    遲延利息，應屬票據上之權利，其請求權之消滅時效，自應
    適用票據法第22條第1項關於票據上權利消滅時效之特別規
    定，而無民法第126條規定之適用。復按，債務人於時效完
    成後行使抗辯權時，將使該當權利之請求權歸於消滅。又主
    權利因時效消滅者，其效力及於從權利，民法第146條定有
    明文。此從權利應包括已屆期之遲延利息在內。此觀該條文
    立法理由：「謹按權利有主從之別，從權利之時效，雖未完
    成，而主權利既因時效而消滅，則從權利亦隨之消滅，此蓋
    以從隨主之原則也」亦明。債務人於時效完成時，得行使抗
    辯權。一經行使抗辯權，該當權利之請求權即歸於消滅，從
    權利之時效雖未完成，亦隨之而消滅（最高法院99年度第5
    次民事庭會議決議意旨參照）。
  ⒉次按，消滅時效，自請求權可行使時起算；消滅時效，因左
    列事由而中斷：1請求。2承認。3起訴。左列事項，與起訴
    有同一效力：1依督促程序，聲請發支付命令。2聲請調解或
    提付仲裁。3申報和解債權或破產債權。4告知訴訟。5 開始
    執行行為或聲請強制執行。時效中斷者，自中斷之事由終止
    時，重行起算。因起訴而中斷之時效，自受確定判決，或因
    其他方法訴訟終結時，重行起算。經確定判決或其他與確定
    判決有同一效力之執行名義所確定之請求權，其原有消滅時
    效期間不滿5年者，因中斷而重行起算之時效期間為5年。民
    法第128條、第129條第1項、第2項、第137條第1項、第2項
    、第3項分別定有明文。再按，時效中斷，係指消滅時效期
    間進行中，因權利人請求或起訴或義務人承認，致使已進行
    之時效期間失其效力之謂，故時效完成後並無時效中斷可言
    ；消滅時效完成後，如債權人依原執行名義或債權憑證聲請
    法院再行強制執行時，亦不生中斷時效或中斷事由終止重行
    起算時效之問題（最高法院77年度臺上字第18號判決、89年
    度臺上字第1623號判決參照）。
  ⒊被告於89年間持原告簽發之支票（下稱系爭支票），向本院
    聲請對原告核發支付命令，經本院核發系爭支付命令：原告
    應給付被告新臺幣（下同）633,900元，及自88年3月11日起
    至清償日止，按年利6釐計算之利息確定在案，被告於100年
    11月21日持系爭支付命令及確定證明書為執行名義，向執行
    法院聲請核發債權憑證，經執行法院發給系爭
　　債權憑證；被告嗣於106年12月21日持系爭債權憑證，向執
    行法院聲請對原告為強制執行，經執行法院以106年度司執
    字第120021號執行事件受理後，因未受清償，執行法院乃於
    繼續執行紀錄表上登載仍未受償；被告於110年5月14日，復
    持系爭債權憑證，向執行法院聲請對於原告在第三人臺南市
    議會任職期間，按月應由原告受領之薪資及獎金為強制執行
    ，經本院以110年度司執字第43694號強制執行事件於110年5
    月18日核發扣押命令，再於110年5月28日核發移轉命令在案
    ，業經本院調取本院100年度司執字第109091號、110年度司
    執字第43694號強制執行事件卷宗核閱無誤，並參系爭支付
    命令第1項記載「債務人應於本命令送達後20日之不便期間
    內，向債權人給付『票款』633,900元，及自民國88年3月11日
    起至清償日止，按年利6釐計算之利息」，足認系爭債權憑
    證所示之債權係支票票款本金債權及利息債權。
  ⒋按請求給付支票票款本金債權，其請求權之消滅時效，依票
    據法第22條第1項之規定，應分別自票載發票日起算，1年間
    不行使而消滅，被告於89年間持系爭支票聲請本院對原告核
    發支付命令，經本院核發系爭支付命令，依民法第137條第1
    項、第3項規定，系爭支票之票款本金債權請求權，應分別
    自本院核發支付命令確定時即90年1月29日重行起算，且因
    中斷而重行起算之時效期間為5年，5年間不行使即消滅，然
    被告遲至100年11月21日始向執行法院聲請核發債權憑證，1
    06年12月21日聲請對於原告強制執行，顯均已逾5年請求權
    時效，且無時效中斷之事由存在，原告已於本件訴訟中為時
    效之抗辯，揆諸前揭說明，系爭支票之票款本金債權請求權
    因罹於時效而消滅。而被告於100年11月21日向執行法院聲
    請核發債權憑證，106年12月21日聲請對於原告強制執行之
    際，系爭支票之票款本金債權，其請求權之消滅時效業已完
    成，依前揭說明，被告依原執行名義或債權憑證聲請法院再
    行強制執行時，不生中斷時效或中斷事由終止重行起算時效
    之效力。
  ⒌系爭支票之票款利息債權之請求權雖陸續發生，其請求權之
    消滅時效應分別自陸續發生時起算，惟票款利息債權請求權
    之消滅時效已完成部分，因原告為時效之抗辯而消滅；票款
    利息債權請求權之消滅時效未完成部分，其票款本金債權之
    請求權，因原告為時效抗辯而消滅，依民法第146條之規定
    ，前開票款利息債權請求權之消滅時效未完成部分之請求權
    亦隨之消滅。從而，系爭債權憑證所示系爭支票之票款本金
    債權、票款利息債權之請求權均已罹於時效消滅。
  ㈡原告得請求撤銷本院102年度司執字第63333號拍賣抵押物事
    件之強制執行程序：
  ⒈按執行名義成立後，如有消滅或妨礙債權人請求之事由發生
    ，債務人得於強制執行程序終結前，向執行法院對債權人提
    起異議之訴。如以裁判為執行名義時，其為異議原因之事實
    發生在前訴訟言詞辯論終結後者，亦得主張之。強制執行法
    第14條第1項定有明文。次按，強制執行法第14條第1項規定
    之債務人異議之訴，須執行名義成立後，有消滅或妨礙債權
    人請求之事由發生，始得提起。所謂消滅債權人請求之事由
    ，例如清償、提存、抵銷、免除、混同、債權讓與、債務承
    擔、更改、消滅時效完成、解除條件成就、契約解除或撤銷
    、另訂和解契約，或其他類此之情形。所謂妨礙債權人請求
    之事由，例如債權人同意延期清償、債務人行使同時履行抗
    辯權等（最高法院98年度臺上字第1899號判決參照）。
  ⒉系爭債權憑證所示之債權之請求權，既已消滅時效完成，顯
    有消滅被告請求之事由發生，原告依強制執行法第14條第1
    項之規定，提起本件債務人異議之訴，洵屬有據。
五、綜上各情，系爭債權憑證所示即系爭支付命令表彰之系爭支
    票之票款本金債權、票款利息債權之請求權已罹於時效消滅
    ，原告訴請確認被告對原告於本院110年度司執字第43694號
    強制執行事件主張之給付票款請求權不存在，及依強制執行
    法第14條第1項規定，訴請撤銷本院110年度司執字第43694
    號強制執行事件所為強制執行程序，於法有據，應准許之。
六、本件事證已臻明確，兩造其餘攻擊防禦方法及舉證方法與本
    件判決結果無涉，爰不一一論述。
七、據上論結，本件原告之訴為有理由，依民事訴訟法第78條、
    第87條第1項，判決如主文。　
中　　華　　民　　國　　110 　年　　12　　月　　28　　日
                  民事第五庭    法  官　李杭倫 
以上正本係照原本作成。
如對本判決上訴，須於判決送達後20日內向本院提出上訴狀。
如委任律師提起上訴者，應一併繳納上訴審裁判費。
中　　華　　民　　國　　110 　年　　12　　月　　29　　日
                                書記官　黃怡惠